---
title: Домашнее задание по Автоматизации обработки данных
author:
   - name: Прокопенко Анастасия
     url: https://github.com/nastyaprok
     roles: Координатор, gf
   - name: Салова Варвара
     url: https://github.com/salovavd
     roles: Лабораторные измерения
   - name: Попова Ангелина
     url: https://github.com/gelieum
     roles: Витальные показатели
format:
  html:
    embed-resources: true
---

Каждый **самостоятельно** заполняет сведения о себе в разделе `author` выше, делает коммит и загружает в репозиторий. В поле `url` укажите ссылку на свой GitHub. В поле `roles` укажите свою роль или данные, за которые отвечаете. См. [документацию Quarto](https://quarto.org/docs/authoring/front-matter.html#authors-and-affiliations).

```{r}
#| include: false

# Пакеты подключаются в первом чанке (Коллеги, пишите сюда, что Вам нужно из пакетов)
library(tidyverse)
library(flextable)
library(gtsummary)
```

| Команда | Группы лечения (`ARM`) | Лабораторные показатели (`LBTESTCD`) | Визит для веса (`VISIT`) |
|---|---|---|---|
| 15 | Xanomeline Low Dose, Xanomeline High Dose | HGB, VITB12 | WEEK 2 |

## 1. Импорт и очистка данных

Сначала один из участников выполняет раздел 1.1 и загружает результат в ветку `main` на GitHub. После этого каждый выполняет выбранный им раздел 1.2-1.4 в своей ветке.

### 1.1. Пациенты

В файле `data/dm.csv` содержатся демографические данные участников исследования.
Вам понадобятся следующие столбцы:

- `USUBJID` — уникальный идентификатор участника
- `AGE` — возраст на момент скрининга, полных лет
- `SEX` — пол участника
- `ARM` — группа лечения

1. Импортируйте данные.

```{r}
data_clean <- read.csv("data/dm.csv")
data_clean
```

2. Какой формат у этих данных: длинный или широкий? Объясните ответ.

Ответ: Формат данных широкий, поскольку для каждого пациента (ID) все измерения записаны в одну строку.

3. Оставьте только нужные столбцы и переименуйте `USUBJID` в `ID`.

```{r}
data_clean <- read.csv("data/dm.csv") |>
  select(USUBJID, AGE, SEX, ARM) |>
  rename(ID = USUBJID)
```

4.  Проверьте, что каждому участнику соответствует ровно одна строка. Если идентификатор участника встречается несколько раз, выведите все такие строки.

```{r}
data_clean |>
  count(ID) |>
  filter(n > 1)
```

5.  Выведите общее количество людей, оцененных для включения в исследование.

```{r}
data_clean |>
  count(ID) |>
  nrow()
```

6.  Какой процент не прошел скрининг?

```{r}
data_clean |>
  summarise(
    total_n = n(),
    screen_failure_n = sum(ARM == 'Screen Failure', na.rm = T),
    percent_failure = (screen_failure_n / total_n) * 100
  )
```

7.  Оставьте участников с группами лечения из вашего варианта. Преобразуйте столбец `ARM` в фактор и выведите число участников в каждой группе.

```{r}
# Памятка: Наши данные
# | Команда | Группы лечения (`ARM`) | Лабораторные показатели (`LBTESTCD`) | Визит для веса (`VISIT`) |
# |---|---|---|---|
# | 15 | Xanomeline Low Dose, Xanomeline High Dose | HGB, VITB12 | WEEK 2 |
data_clean |>
  filter(
    ARM == c('Xanomeline Low Dose', 'Xanomeline High Dose')
  ) |>
  mutate(
    ARM = factor(
      ARM,
      c('Xanomeline Low Dose', 'Xanomeline High Dose')
    )
  ) |>
  count(ARM)
```

8.  Сохраните финальный датафрейм в переменную `dm`.

```{r}
dm <- data_clean |>
  filter(
    ARM == c('Xanomeline Low Dose', 'Xanomeline High Dose')
  ) |>
  mutate(
    ARM = factor(
      ARM,
      c('Xanomeline Low Dose', 'Xanomeline High Dose')
    )
  )
dm
```

### 1.2. Лабораторные измерения

Файл `data/lb.csv` содержит результаты лабораторных измерений участников исследования. Вам понадобятся следующие столбцы:

- `USUBJID` — уникальный идентификатор участника
- `LBTESTCD` / `LBTEST` — код / название лабораторного теста
- `LBSTRESN` — числовой результат измерения
- `VISIT` — визит измерения

1.  Импортируйте данные.

```{r}
lb_data <- read_csv("data/lb.csv")
lb_data
```

```{r}
lb <- lb_data |>
  select(USUBJID, LBTESTCD, LBTEST, LBSTRESN, VISIT) |>
  rename(ID = USUBJID)
```

2.  Какой формат у этих данных: длинный или широкий? Объясните ответ. Какое минимальное и максимальное число строк на одного пациента?

Это длинный формат данных, так как каждое измерение для одного пациента имеет свою строчку.

```{r}
lb |> 
  count(ID) |>
  summarise(
    `Минимальное число строк` = min(n),
    `Максимальное число строк` = max(n)
  ) |>
    flextable() |>
    autofit()
```

3.  На каких визитах выполняли измерения и какие лабораторные показатели измеряли? Отдельно выведите или подчеркните визиты, на которых измеряли витамин B12.

```{r}
#Визиты, на ктр выполняли измерения
lb |>
  distinct(VISIT) 

#Лабораторные показатели, ктр измеряли
lb |> 
  distinct(LBTESTCD, LBTEST) 

#Визиты, на ктр измеряли B12
lb |>
  filter(LBTESTCD == "VITB12") |>
  distinct(VISIT)  

#Если нужно посмотреть какие измерения были в какой визит

lb |>
  mutate(VISIT = factor(VISIT, c("BASELINE", "SCREENING 1", "WEEK 2", "WEEK 4", "WEEK 8", "WEEK 12"))) |>
  group_by(VISIT) |>
  summarise(
    `Лабораторные показатели` = paste(sort(unique(LBTEST)), collapse = ", "),
    `Измеряли витамин B12` = if_else("VITB12" %in% LBTESTCD, "Да", "Нет")
  ) |>
  ungroup() |>
  flextable() |>
  autofit()
```

4.  Оставьте только участников своей команды. Используйте для этого датафрейм `dm`, созданный координатором в разделе 1.1.

```{r}
lb_clear <- lb |>
  semi_join(dm, by = "ID")
```

5.  Оставьте только два лабораторных показателя своей команды, измеренных на визите `SCREENING 1`.

| Команда | Группы лечения (`ARM`) | Лабораторные показатели (`LBTESTCD`) | Визит для веса (`VISIT`) |
|---|---|---|---|
| 15 | Xanomeline Low Dose, Xanomeline High Dose | HGB, VITB12 | WEEK 2 |

```{r}
lb_clear <- lb_clear |> 
  filter(LBTESTCD %in% c("HGB", "VITB12") & VISIT == "SCREENING 1")
```

6.  После фильтрации выведите число измерений каждого показателя.

```{r}
lb_clear |> 
  count(LBTEST)|>
  rename(
    `Показатель` = LBTEST,
    `Число измерений` = n
  ) |>
  flextable() |>
  autofit()
```

7.  Переведите данные в широкий формат и сохраните в переменную `lb_wide`. В датафрейме должна быть одна строка на одного участника и по крайней мере два столбца с показателями вашей команды. Идентификатор участника должен находиться в столбце с названием `ID`.

```{r}
# select
# pivot_wider
# distinct, count
lb_wide <- lb_clear |>
  select(ID, LBTESTCD, LBSTRESN) |>
  pivot_wider(
    names_from = LBTESTCD,
    values_from = LBSTRESN
  ) 

```

8.  Проверьте, что `lb_wide` содержит ровно одну строку на одного участника.

```{r}
stopifnot(nrow(lb_wide) == n_distinct(lb_wide$ID))
```

### 1.3. Витальные показатели

Файл `data/vs.csv` содержит результаты измерений витальных показателей участников исследования, включая рост и вес. Вам понадобятся следующие столбцы:

- `USUBJID` — уникальный идентификатор участника
- `VSTESTCD` / `VSTEST` — код / название измеряемого показателя
- `VSSTRESN` — числовой результат измерения
- `VISIT` — визит исследования

1.  Импортируйте данные.

```{r}
vs_data <- read_csv("data/vs.csv")
vs_data
```
```{r}
vs <- vs_data |>
  select(USUBJID, VSTESTCD, VSTEST, VSSTRESN, VISIT) |>
  rename(ID = USUBJID)
```

2.  Какой формат у этих данных: длинный или широкий? Объясните ответ. Какое минимальное и максимальное число строк на одного участника?

Формат данных длинный, т.к. на одного пациента приходится несколько строк (наблюдений).
Минимальное число строк на одного участинка - 21, максимальное - 71
```{r}
vs |>
  count(ID) |>
  summarise(min_row_n = min(n), max_row_n = max(n))
```
3.  На каких визитах измеряли рост (`HEIGHT`) и вес (`WEIGHT`)?

Рост и вес измеряли на всех визитах, которые есть в датасете
```{r}
vs |>
  count(VISIT) # какие визиты есть в датасете

vs |>
  filter(VSTESTCD == 'HEIGHT' | VSTESTCD == 'WEIGHT') |>
  count(VISIT) # визиты, удовлетворяющие условию
```
4.  Оставьте только участников своей команды. Используйте для этого датафрейм `dm`, созданный координатором в разделе 1.1.
```{r}
vs_clean <- vs |>
  semi_join(dm, by = 'ID')
```

5.  Оставьте измерения роста и веса на визите `SCREENING 1`, а также измерения веса на визите вашей команды (для нашей команды - `WEEK 2`).

```{r}
vs_clean <- vs_clean |>
  filter(VISIT == "SCREENING 1" & (VSTESTCD == 'HEIGHT' | VSTESTCD == 'WEIGHT') |
           VISIT == "WEEK 2" & VSTESTCD == 'WEIGHT')
```

6.  Переведите данные в широкий формат и сохраните в переменной `vs_wide`. В датафрейме должны быть столбцы для всех трёх отобранных измерений. Подсказка: значение, которое вы передаёте в `names_from`, должно быть уникальным для каждого участника. Проверьте это до вызова `pivot_wider()`. Идентификатор участника должен находиться в столбце с названием `ID`.

```{r}
vs_wide <- vs_clean |>
  mutate(
    VISIT = str_replace_all(VISIT, " ", "_"),
    test_visit = str_c(VSTESTCD, VISIT, sep = "_")
  ) |>
  select(ID, test_visit, VSSTRESN)

vs_wide |>
  count(ID, test_visit)

vs_wide
```
```{r}
vs_wide <- vs_wide |>
  pivot_wider(names_from = test_visit, values_from = VSSTRESN)
```

7.  Проверьте, что `vs_wide` содержит ровно одну строку на участника.

```{r}
stopifnot(nrow(vs_wide) == n_distinct(vs_wide$ID))
```

### 1.4. Генотип APOE

Файл `data/gf.csv` содержит результаты генотипирования участников исследования. Вам понадобятся следующие столбцы:

- `USUBJID` — уникальный идентификатор участника
- `GFORRES` — выявленный генотип
- `GFSYM` — символ гена
- `GFPVRID` — идентификатор генетического варианта
- `VISIT` — визит исследования

1.  Импортируйте данные.

```{r}
data_gf_clean <- read.csv("data/gf.csv") |>
  select(USUBJID, GFORRES, GFSYM, GFPVRID, VISIT) |>
  rename(ID = USUBJID)

data_gf_clean
```
2.  Какой формат у этих данных: длинный или широкий? Объясните ответ. Какое минимальное и максимальное число строк на одного участника?

Ответ: Формат длинный, каждое измерение записано отдельной строкой.

3.  Оставьте только участников своей команды. Используйте для этого датафрейм `dm`, созданный координатором в разделе 1.1 выше.

```{r}
dm_gf <- left_join(dm, data_gf_clean, by = 'ID')
dm_gf
```
4.  Оставьте только ген `APOE` и варианты с идентификаторами `rs429358` и `rs7412`.

```{r}
dm_gf |>
  filter(
    GFSYM == 'APOE' &
      GFPVRID == c('rs429358', 'rs7412')
  )
```

5.  По таблице ниже определите генотип APOE для каждого участника. Для комбинации, которой нет в таблице, присвойте значение `NA`.

| rs429358 | rs7412 | Генотип APOE |
|----------|--------|--------------|
| T/T      | T/T    | ε2/ε2        |
| T/T      | C/T    | ε2/ε3        |
| T/C      | C/T    | ε2/ε4        |
| T/T      | C/C    | ε3/ε3        |
| T/C      | C/C    | ε3/ε4        |
| C/C      | C/C    | ε4/ε4        |

```{r}
dm_gf |>
  filter(
    GFSYM == 'APOE' &
      GFPVRID == c('rs429358', 'rs7412')
  ) |>
  pivot_wider(
    names_from = GFPVRID,
    values_from = GFORRES
  ) |>
  mutate(
    APOE_genotype = case_when(
      rs429358 == "T/T" & rs7412 == "T/T" ~ "ε2/ε2",
      rs429358 == "T/T" & rs7412 == "C/T" ~ "ε2/ε3",
      rs429358 == "T/C" & rs7412 == "C/T" ~ "ε2/ε4",
      rs429358 == "T/T" & rs7412 == "C/C" ~ "ε3/ε3",
      rs429358 == "T/C" & rs7412 == "C/C" ~ "ε3/ε4",
      rs429358 == "C/C" & rs7412 == "C/C" ~ "ε4/ε4",
      TRUE ~ NA
    ),
    .after = GFSYM
  )
```
6.  Выведите число участников с каждым генотипом APOE.

```{r}
dm_gf |>
  filter(
    GFSYM == 'APOE' &
      GFPVRID == c('rs429358', 'rs7412')
  ) |>
  pivot_wider(
    names_from = GFPVRID,
    values_from = GFORRES
  ) |>
  mutate(
    APOE_genotype = case_when(
      rs429358 == "T/T" & rs7412 == "T/T" ~ "ε2/ε2",
      rs429358 == "T/T" & rs7412 == "C/T" ~ "ε2/ε3",
      rs429358 == "T/C" & rs7412 == "C/T" ~ "ε2/ε4",
      rs429358 == "T/T" & rs7412 == "C/C" ~ "ε3/ε3",
      rs429358 == "T/C" & rs7412 == "C/C" ~ "ε3/ε4",
      rs429358 == "C/C" & rs7412 == "C/C" ~ "ε4/ε4",
      TRUE ~ NA
    ),
    .after = GFSYM
  ) |>
  count(APOE_genotype)
```
7.  Сохраните итоговый датафрейм в переменную `gf_wide`. Идентификатор участника должен находиться в столбце `ID`.

```{r}
gf_wide <- dm_gf |>
  filter(
    GFSYM == 'APOE' &
      GFPVRID == c('rs429358', 'rs7412')
  ) |>
  pivot_wider(
    names_from = GFPVRID,
    values_from = GFORRES
  ) |>
  mutate(
    APOE_genotype = case_when(
      rs429358 == "T/T" & rs7412 == "T/T" ~ "ε2/ε2",
      rs429358 == "T/T" & rs7412 == "C/T" ~ "ε2/ε3",
      rs429358 == "T/C" & rs7412 == "C/T" ~ "ε2/ε4",
      rs429358 == "T/T" & rs7412 == "C/C" ~ "ε3/ε3",
      rs429358 == "T/C" & rs7412 == "C/C" ~ "ε3/ε4",
      rs429358 == "C/C" & rs7412 == "C/C" ~ "ε4/ε4",
      TRUE ~ NA
    ),
    .after = GFSYM
  )
```

8.  Проверьте, что `gf_wide` содержит ровно одну строку на участника.

```{r}
stopifnot(
  n_distinct(gf_wide$ID) == nrow(gf_wide)
)
```

## 2. Объединение данных

Этот раздел выполняет координатор. Он переносит в основную ветку `main` пункты 1.2-1.4, выполненные участниками в своих ветках.

После объединения веток отчёт должен создавать четыре датафрейма: `dm`, `lb_wide`, `vs_wide` и `gf_wide`. Все датафреймы должны быть в широком формате: по одной строке на участника. Присоедините `lb_wide`, `vs_wide` и `gf_wide` к `dm` по столбцу `ID`. Сохраните результат в отдельную переменную для дальнейшего анализа.

```{r}
# left_join
```

Проверьте, что число строк в результате совпадает с числом участников в `dm` и что не появилось повторяющихся значений `ID`.

```{r}
# count, nrow
# stopifnot, stop
```

Для каждого столбца итогового датафрейма выведите число непустых и число пропущенных значений.

## 3. Описательные статистики и отчёт

Каждый выполняет свой подраздел в отдельной ветке, используя объединенные данные. Перед началом работы переключитесь на ветку `main`, получите актуальные изменения и убедитесь, что вам доступен объединённый датафрейм с данными других членов команды.

Координатор объединяет подразделы и проверяет результаты. Проверьте согласованность значений в таблицах между разделами: например, минимум и максимум по всей таблице должны совпадать независимо от группировки. Если есть расхождения, найдите причину и опишите её: например, различия в фильтрации, группировке или обработке пропусков.

### 3.1. Анализ лабораторных результатов

1.  Для каждого лабораторного показателя рассчитайте статистики в каждой группе лечения. В таблице приведите:
    - число непустых значений
    - число пропущенных значений
    - среднее (стандартное отклонение)
    - медиана \[25-й, 75-й процентили\]
    - минимум - максимум
2.  Постройте такую же таблицу для носителей и неносителей аллеля ε4.
3.  Оформите результаты в таблицы `flextable` с заголовками на русском или английском языке с указанием единиц измерения.
4.  Кратко прокомментируйте результаты, приведённые в таблицах.

```{r}
# mutate, case_when, group_by, summarise
# n, mean, median, sd, quantile, IQR

# round, str_c, paste0
# flextable
# см. документацию https://davidgohel.github.io
```

### 3.2. Анализ витальных показателей

1.  Рассчитайте BMI на скрининге.
2.  Создайте категорию BMI: норма для значений в диапазоне \[18.5, 25) и не норма для значений вне этого диапазона.
3.  Представьте BMI по группам лечения в двух вариантах:
    - как количественный показатель со следующими отформатированными статистиками:
      - число непустых значений
      - число пропущенных значений
      - среднее (стандартное отклонение)
      - медиана \[25-й, 75-й процентили\]
      - минимум - максимум
    - как категорию норма / не норма:
      - число участников (процент).
4.  Вычислите число аллелей ε4 (0 / 1 / 2) у каждого участника и представьте BMI по этим категориям.
5.  Оформите результаты в таблицы `flextable` с заголовками на русском или английском языке.
6.  Кратко прокомментируйте результаты, приведённые в таблицах.

```{r}
# mutate, case_when, group_by, summarise
# n, mean, median, sd, quantile, IQR
# flextable
# см. документацию https://davidgohel.github.io
```

### 3.3. Анализ генотипа

1.  Для каждой группы лечения рассчитайте число и процент участников с каждым генотипом APOE.
2.  В одной таблице рассчитайте статистики BMI и лабораторных показателей в зависимости от генотипа APOE:
    - число непустых значений
    - число пропущенных значений
    - среднее (стандартное отклонение)
    - медиана \[25-й, 75-й процентили\]
    - минимум - максимум
3.  Оформите результаты в `flextable` с заголовками на русском или английском языке, укажите единицы измерения.
4.  Кратко прокомментируйте результаты, приведённые в таблицах.

```{r}
# mutate, case_when, group_by, summarise
# n, mean, median, sd, quantile, IQR
# flextable
# см. документацию https://davidgohel.github.io
```

## 4. Дополнительные задания

Следующие задания необязательны и могут принести дополнительные баллы, чтобы гарантировать зачет.

### 4.1. Визуализация

Проиллюстрируйте результаты из таблиц раздела 3 графиками.

```{r}
# plot, boxplot, hist

# ggplot
# geom_boxplot, geom_violin
# geom_point, geom_jitter
# facet_wrap
```

### 4.2. Таблицы gtsummary

Воспроизведите значения из таблиц раздела 3 с помощью функции `tbl_summary`, настроив статистики и подписи. Изучите документацию к функции [на сайте](https://www.danieldsjoberg.com/gtsummary/articles/tbl_summary.html).

```{r}
# См. документацию:
# ?tbl_summary
```

### 4.3. Заполнение пропущенных значений

Создайте и загрузите на GitHub экспериментальную ветку `imputation`. В этой ветке перед разделом 3 заполните пропущенные значения количественных показателей, используемых в анализе, средним значением показателя в группе по полу и возрасту. Используйте возрастные группы 50-59, 60-69, 70-79 и 80-89 лет. В дальнейшем анализе используйте датафрейм после заполнения пропусков.
